臺北高等行政法院判決　　　　　　　　　　　　　　　九十年度訴字第五○八○號
　　　　　　　　　　　　　　　.
　　原　　　告　甲○○
　　被　　　告　考選部
　　代　表　人　劉初枝部長）.
　　訴訟代理人　丙○○
　　　　　　　　乙○○
右當事人間因八十九年專門職業及技術人員高等考試醫師類科考試試題答案疑義事件
，原告不服考試院中華民國九十年七月十八日（九十）考台訴決字第０五二號訴願決
定，提起行政訴訟。本院判決如左：
　　主  文
原告之訴駁回。
訴訟費用由原告負擔。
　　事  實
一、事實概要：
  緣原告參加八十九年專門職業及技術人員高等考試醫師類科考試，於本項考試試題
  疑義受理期間，即就本項考試「內科學」科目第五題、第二十題、「外科學」科目
  第二十一題」第五十五題及「公共衛生學」科目第七題等試題答案提出疑義，經被
  告依國家考試試題疑義處理辦法規定之程序處理結果，決定仍維持原正確答案，並
  於民國（以下同）九十年三月五日以選題字第０九０００００一二三號書函答復原
  告。嗣原告復於同年月十二日及二十九日就「內科學」科目第五題、第二十題、「
  外科學」科目第二十一題、第二十五題、第五十四題、第五十五題及「公共衛生學
  」科目第七題等試題答案疑義之處理結果，向被告表示不服，請求重新檢討並更改
  答案，被告以試題疑義之處理程序極為審慎嚴謹，且依前開試題疑義處理辦法規定
  同一道試題疑義之提出以一次為限，不予受理，分別於九十年三月二十一日及同年
  四月六日以選題字第０九００００一八三二號書函及第０九００００二二四七號書
  函復知原告。原告仍不服「內科學」科目第五題、第二十題、「外科學」科目第二
  十一題、第五十五題及「公共衛生學」科目第七題維持原答案，提起訴願，遭決定
  駁回，遂提起本件行政訴訟。
二、兩造聲明：
　(一)原告聲明：1.訴願決定暨原處分均撤銷。
              2.被告應更正答案並補行原告錄取。
              3.訴訟費用由被告負擔。
　(二)被告聲明：1.駁回原告之訴。
              2.訴訟費用由原告負擔。
三、兩造之爭點：關於考試命題、評分及給分之實體事項，行政法院得否加以審查？
    如得加以審查，其審查之範圍如何？
  (一)原告主張之理由：
  　1.原告針對試題答案疑義提出之證據，皆出自考選部公布且排名最前之參考書目
      ，其經典性及權威性均無庸置疑。原告考試之答案，既皆出自聖經級之教科書
      ，惟「試題疑義會議」卻未能注意此有利於原告之情形，顯屬違反行政程序法
      第九條之規定。
    2.「試題疑義會議」乃被告所召集，被告理應負起行政責任。對當事人有利的是
      ，所主張的選擇題答案與被告公布認可之國際聖經級英文教科書內容完全相符
      ﹔對當事人不利的是，所主張的選擇題答案與命題（審查）委員不同。被告以
      答辯狀中所謂之專業性及屬人性，將責任推諉，忽視當事人有利情形，竟做成
      損害當事人權益之行政處分而維持該五題之原答案。原告即認為被告過度強調
      屬人性，造成同樣題目由不同專家出題可能有不同答案之困擾。「評分」行為
      才應強調「屬人性」，惟選擇題答案疑義之決定應強調「專業性」才對！
    3.此考試及格成績為六十分（全為選擇題），近年來達此標準錄取者每年皆在百
      分之二十以下，故及格者也多在六十幾分。試問一醫師診治病患怎可能有高達
      百分之三十幾的誤診率？故此考試為考倒「準醫師」考生，出題之無所不用其
      極可想而知。答案「屬人性」及引用偏頗資料之題目不知凡幾。故在多方爭取
      下，被告於去年公布參考書目（原告所引用更是排名最前面二本）。近年來此
      考試每次皆更正答案（二個或多個答案或一律給分），一科更正四、五題答案
      者屢見不鮮，委員教授間護著面子知錯不改者，更不知多少，此種狀態怎可謂
      專業性？即使受衛生署委託辦理全國婦產科專科醫師執照考試、專業性最高之
      中華民國婦產科醫學會提出之專業建議要求更改婦產科試題答案，被告依舊不
      改，此即考選部所謂之專業性？
    4.命題委員以其個人主觀經驗（內科第五題），答非所問方式（外科第二十一題）
      ，避重就輕方式（內科第二十題、公共衛生第七題），未能引經據典反駁原告
      所提之疑義。而唯一引述教科書資料，卻又明顯誤解題意（外科第五十五題）
      。命題委員完全否定原告所供資料之正確性，卻又未懷疑原告誤解資料之文義
      （外科第五十五題除外）。「試題答案疑義會議」之審議結果既仍維持原答案
      ，其顯有重大瑕疵。
    5.考生依據被告公布認可之國際聖經級英文教科書內容作答，卻無法得分。而後
      檢附證據提出疑義，雖未被命題審查委員否定出處或質疑誤解內容，卻以其它
      怪異理由（如日本和台灣醫師經驗較多能力較強，故‧‧‧）（見訴願決定書
      ），做出與教科書內容相左以維持原答案決定，或許命題審查委員能力高於專
      業醫學會，甚至也高於被告公布之國際聖經級英文教科書。但原告依據教科書
      內容作答也算錯，這種考試算哪門子考試？
  (二)被告主張之理由：
    1.有關試題疑義之處理，被告悉依考試院訂定發布之「國家考試試題疑義處理辦
      法」規定程序辦理，該辦法規定「應考人對筆試試題或公布之測驗式試題答案
      如有疑義，應於該次考試全部筆試完畢之次日起七日內（郵戳為憑），以書面
      向考選部或受委託辦理試務機關申請；同一道試題以提出一次為限。」經查原
      告參加八十九年專門職業及技術人員高等考試醫師類科考試，於試題疑義受理
      期間，曾就「中華民國憲法」第三十題、「公共衛生學」第七題、第三十七題
      、「婦產、小兒、放射、皮膚、泌尿及精神科學」第十八題、第五十題、第七
      十三題、第七十七題、「外科學」第十二題、第廿一題、第廿五題、第五十四
      題、第五十五題、「內科學」第二題、第五題、第二十題、「生理學與病理學
      」第六十三題等十六題試題答案提出疑義，被告依前開辦法規定程序妥慎處理
      ，除先洽請原命題（審查）委員釋復外，為求慎重，復邀集各科目學者專家就
      疑義試題逐題審議討論，始作成決論，爰據以辦理更正公告並於九十年三月五
      日以選題字第０九０００００一二三號書函答復原告處理結果。
    2.嗣原告復於同年月十二日就「內科學」第五題、第二十題，「外科學」第廿五
      題、第五十四題、第五十五題及「公共衛生學」第七題等六題，同年月廿九日
      就「內科學」第五題、第二十題，「外科學」第廿一題、第五十五題及「公共
      衛生學」第七題等五題試題答案疑義之處理結果，向被告表示不服，請求重新
      檢討並更改答案，被告以試題疑義之處理程序合法且審慎嚴謹，又依前開辦法
      規定同一道試題以提出一次為限，不予受理，原告如仍有不服，可依訴願法之
      規定提起訴願等語。原告乃於九十年四月十二日向考試院提起訴願，主張「內
      科學」第五題、第二十題，「外科學」第廿一題、第五十五題及「公共衛生學
      」第七題等五題應予更正答案，案經該院於同年七月十一日以（九十）考台訴
      決字第０五二號訴願決定書駁回。原告不服，於同年八月十七日聲請停止執行
      ，同年月廿三日聲請假處分，分別經台北高等行政法院九十年度停字第六０號
      、九十年度全字第二三號裁定聲請駁回，併此敘明。
    3.按本項考試相關命題作業，均依典試法暨有關規定辦理，由委員基於法律之授
      權，根據個人學識素養所為專門學術上獨立公正之智識判斷，具有高度之專業
      性及屬人性，且本案系爭試題答案疑義之處理均依「國家考試試題疑義處理辦
      法」及「訴願法」規定之程序辦理完竣，處理過程嚴謹周延，並無違誤，故本
      案之處理程序並無違背法令之處，應試人對之藉詞聲明不服，洵無理由，行政
      法院五十五年判字第二七五號判例足資參據。
　　理  由
一、按考試院訂定發布之「國家考試試題疑義處理辦法」第二條第一項規定：「應考
    人對筆試試題或公布之測驗式試題答案如有疑義，應於該次考試全部筆試完畢之
    次日起七日內（郵戳為憑），以書面向考選部或受委託辦理試務機關申請；同一
    道試題以提出一次為限。」又關於考選機關面試程序之進行，如無違背法令之處
    ，其由考選委員評定之結果，即不容應試人對之藉詞聲明不服，行政法院（現改
    制為最高行政法院）五十五年判字第二七五號著有判例。又考試機關依法舉行之
    考試，其閱卷委員係於試卷彌封時評定成績，在彌封開拆後，除依形式觀察，即
    可發見該項成績有顯然錯誤者外，不應循應考人之要求任意再行評閱，以維持考
    試之客觀與公平，亦經司法院大法官釋字第三一九號解釋在案。
二、查原告參加八十九年專門職業及技術人員高等考試醫師類科考試，於試題疑義受
    理期間即九十年一月三日，曾就「中華民國憲法」第三十題、「公共衛生學」第
    七題、第三十七題、「婦產、小兒、放射、皮膚、泌尿及精神科學」第十八題、
    第五十題、第七十三題、第七十七題、「外科學」第十二題、第廿一題、第廿五
    題、第五十四題、第五十五題、「內科學」第二題、第五題、第二十題、「生理
    學與病理學」第六十三題等十六題試題答案提出疑義，被告依前開辦法規定程序
    妥慎處理，除先洽請原命題（審查）委員釋復外，為求慎重，復邀集各科目學者
    專家就疑義試題逐題審議討論，始作成結論，爰據以辦理更正公告（其中婦產科
    學第七十三題答案更正），並於九十年三月五日以選題字第０九０００００一二
    三號書函答復原告處理結果。嗣原告復於同年月十二日就「內科學」第五題、第
    二十題，「外科學」第廿五題、第五十四題、第五十五題及「公共衛生學」第七
    題等六題，同年月廿九日復就「內科學」第五題、第二十題，「外科學」第廿一
    題、第五十五題及「公共衛生學」第七題等五題試題答案疑義之處理結果，向被
    告表示不服，請求重新檢討並更改答案，被告以試題疑義之處理程序合法且審慎
    嚴謹，又依前開辦法規定同一道試題以提出一次為限，不予受理，原告如仍有不
    服，可依訴願法之規定提起訴願等語。原告乃於九十年四月十二日向考試院提起
    訴願，主張「內科學」第五題、第二十題，「外科學」第廿一題、第五十五題及
    「公共衛生學」第七題等五題應予更正答案，案經該院於同年七月十一日以（九
    十）考台訴決字第０五二號訴願決定書駁回。原告不服，於同年八月十七日聲請
    停止執行，同年八月廿三日聲請假處分，分別經本院九十年度停字第六０號、九
    十年度全字第二三號裁定聲請駁回等情，有原告九十年一月三日聲請函、被告九
    十年三月五日選題字第０九０００００一二三號書函、訴願決定書等附卷可稽，
    堪認屬實。
三、原告對試題提出疑義後，經被告依上開「國家考試試題疑義處理辦法」第三條規
    定之程序，送請命題（審查）委員釋復略以：「一、『內科學』科目第五題：
    (一)本題維持原正確答案（A）。(二)關於小肝細胞癌的定義在歐美國家為直徑小於
    ３ＣＭ的肝細胞癌，但是在日本和台灣的消化系醫師以超音波診斷肝癌的經驗較
    多，能力也較強，甚至可以診斷０．５─１ＣＭ腫瘤，故嚴格定義直徑小於２Ｃ
    Ｍ者為小肝細胞癌，然而本題的重點在〞篩選SCREEN〞，這必須在長時間多次檢
    查，故應以非侵入性、較經濟、無放射線傷害以及效率高的超音波進行檢查。二
    、『內科學』科目第二十題：(一)本題維持原正確答案（D）。(二)鏈球菌感染後腎
    絲球腎炎，通常發生於鏈球菌引起之咽炎或皮膚感染後治療時，通常要治療引起
    咽炎及皮膚感染的鏈球菌病灶，故需使用抗生素治療。三、『外科學』科目第二
    十一題：(一)本題維持原合案（C）。(二)在Sabiston．Textbook of surgery．P978
    Endoscopy內記載colonoscopy potential contraindication包括 1.suspect
    perforation 2.Acute inflammatory（fulminating）bowel disease 3.
    peritonitis with secondary to paralytic ileus.由Acute inflammatory
    disease of anus由第二點可知在Acute fulminating inflammatory bowel
    disease像Toxic megacolon. After ulcerative colitis or Crohn's disease
    等作大腸鏡檢查是contraindication的在應考人所提之Sabiston P989中也有記
    載Acute inflammatory bowel disease is a contraindication to colonscopy
    because of the very real danger of perforation。四、『外科學』科目第五
    十五題：(一)本題維持原正確答案（A）。(二)The spire：Rothman-simeone（1999
    ）editior：P1186。5006個骨頭轉移性癌症中，最常見的原發性癌症依次為乳癌
    2020個（40%），肺癌646個（13%），攝護腺癌296個（6%）。而在2748個脊椎轉
    移性癌中最常見的原發性癌依次是乳癌576個（21%），肺癌377個（14%），攝護
    腺癌211個（7.5%）。(三)Orthopehz Knowledge viptake 6（1998），P723。脊椎
    轉移性癌中，乳癌佔21%，肺癌佔14%，攝護腺癌佔7.5%，所以維持原正確答案為
    （A）：肺癌。(四)另應考人反應Harison p-2082。文中只說攝護腺癌、乳癌、肺
    癌、淋巴癌特別常見脊椎轉移，但並未說明其常見發生的順序。P1631是說攝護
    腺癌若發生骨頭轉移後，最常見的部位是骨盆及腰椎。並不是與其他肺癌之比較
    ，顯然應考人並未真正了解文章中的意義。五、『公共衛生學』科目第七題：(一)
    本題維持原正確答案（A）。(二)民國七十九年底公布實施『精神衛生法』其立法
    的主要目的與原則為預防及治療精神疾病，保障病人權益與福利，增進國民心理
    健康，誰護社會和諧安寧。而『強制鑑定與住院治療』的規定是精神衛生法最基
    本的精神。而此規定也是我醫療體系中前所未有的，這是繼法定傳染病及煙毒之
    後，在特定情況下，可以違反當事人意願，促其接受治療的法律規定，其目的主
    要是為了確實保障精神病患接受適當治療的權益，並且也可使社會大眾免於不安
    與受到傷害。」等語，被告為求慎重，復邀集各科目學者專家召開試題疑義會議
    ，就前開試題疑義詳再逐題審議討論，始作成結論，並提報本項考試典試委員會
    第二次會議，是被告對本項考試試題答案疑義之處理，業依規定程序審慎辦理，
    並無違誤。
四、查本項考試相關命題及評分作業，均由被告依典試法暨有關規定，委請典試委員
    基於法律之授權，根據個人學識素養所為專門學術上獨立公正之智識判斷，具有
    高度之專業性及屬人性，除考試相關程序之進行，有違背法令之處，或依形式觀
    察，即可發見該項成績有顯然錯誤者外，依上開行政法院判例及司法院大法官解
    釋之意旨，不應循應考人之要求任意再行評閱，以維持考試之客觀與公平。如上
    所述，本件系爭試題答案疑義之處理均由被告依「國家考試試題疑義處理辦法」
    相關規定之程序辦理完竣，並依法函復原告，並無任何違背法令之處，訴願決定
    予以維持，亦無不合，原告起訴請求撤銷，並請求被告應更正答案並補行原告錄
    取，均無理由，應予駁回。
據上論結，本件原告之訴為無理由，爰依行政訴訟法第九十八條第三項前段，判決如
主文。
中　　華　　民　　國　　九十一　　　年　　　六　　　　月　　  十三　　　日
                      臺 北 高 等 行 政 法 院   第 六 庭
                                         審 判 長 法  官  林樹埔
                                                  法  官　闕銘富
                                                  法  官　曹瑞卿
右為正本係照原本作成。
如不服本判決，應於送達後二十日內，向本院提出上訴狀並表明上訴理由，如於本判
決宣示後送達前提起上訴者，應於判決送達後二十日內補提上訴理由書（須按他造人
數附繕本）。
中　　華　　民　　國　　　九十一　　年　　　六　　　　月　　　十三　　　日
            　　　　　　　　　　　　　　  　      書記官  陳圓圓
